【裁判字號】    98,上訴,160
【裁判日期】    980407
【裁判案由】    違反銀行法
【裁判全文】
臺灣高等法院臺南分院刑事判決         98年度上訴字第160號
上  訴  人
即  被  告  乙○○
選任辯護人  張智學律師
上  訴  人
即  被  告  甲○○
                      樓
                      樓307.
選任辯護人  張智學律師
上列上訴人因違反銀行法案件，不服臺灣雲林地方法院97年度訴
字第307號中華民國97年12月25日第一審判決（起訴案號：臺灣
雲林地方法院檢察署96年度偵字第4751號），提起上訴，本院判
決如下：
    主  文
原判決撤銷。
乙○○共同違反非銀行不得辦理國內外匯兌業務之規定，處有期
徒刑貳年，緩刑肆年，並應於本案判決確定後壹年內，向國庫支
付新台幣壹佰萬元，緩刑期間付保護管束。
甲○○共同違反非銀行不得辦理國內外匯兌業務之規定，處有期
徒刑壹年捌月，緩刑肆年，並應於本案判決確定後壹年內，向國
庫支付新台幣陸拾萬元，緩刑期間付保護管束。
    事  實
一、乙○○明知非銀行不得辦理國內外匯兌業務，竟自民國（下
    同）92年8月22日起，受雇於1位5、60歲姓名不詳之香港成
    年男子，2人互為犯意聯絡，利用張碖所提供的慶豐商業銀
    行中壢分行0000000000000號張碖帳戶、遠東國際商業銀行
    中壢分行00000000000000號張碖帳戶，作為人頭帳戶，自93
    年8月3日起，乙○○改受雇於1位年籍姓名不詳綽號「小鬍
    子」之大陸地區成年男子，乙○○並同時僱用甲○○，3人
    互為犯意聯絡，利用甲○○提供所開立之台北市第九信用合
    作社重慶分行00000000000000號帳戶、遠東國際商業銀行重
    慶分行00000000000000號帳戶，以及甲○○女朋友鄭琬文所
    開立之台北市第九信用合作社重慶分行00000000000000號、
    台灣新光商業銀行建成分行00000000000000號帳戶，一直到
    96年3月間某日止，接受不特定客戶之委託，由客戶在大陸
    地區將人民幣匯入乙○○指定之帳號後，再由該香港人或「
    小鬍子」確認存入帳戶之人民幣金額無誤後，由該香港人或
    「小鬍子」與乙○○聯絡，經換算匯率，將款項換算成新台
    幣，以存入指定帳戶或將現金直接交付收款人，並向委託人
    收取千分之3之手續費之代價，以此方式達成將大陸地區人
    民幣匯入台灣地區兌換新台幣之目的。甲○○則受乙○○指
    示，將乙○○指定客戶將款項匯入上揭帳戶後，前往提領匯
    入款項，再行匯入指定之帳號或以現金交付收款人，每日經
    手金額在新台幣50萬元至300萬元不等。
二、案經內政部警政署刑事警察局移送台灣板橋地方法院檢察署
    報請台灣高等法院檢察署檢察長核轉台灣高雄地方法院檢察
    署，之後台灣高雄地方法院檢察署報請台灣高等法院檢察署
    核轉台灣雲林地方法院檢察署檢察官偵查起訴。
    理  由
一、證據能力方面：
（一）刑事訴訟法第159條之1第2項規定「被告以外之人於偵查
      中向檢察官所為之陳述，除顯有不可信之情況者外，得為
      證據。」鄭琬文於96年6月7日、張碖於96年6月7日經具結
      後接受檢察官訊問之供述筆錄，被告同意作為證據，未聲
      請傳喚作證，亦無顯不可信之狀況，因此得為證據。
（二）又刑事訴訟法第159條之4第2款規定「除顯有不可信之情
      況外，從事業務之人於業務上或通常業務過程所須製作之
      紀錄文書、證明文書。」華南商業銀行函送之林振士存款
      往來明細表、鄭琬文台北市第九信用合作社重慶分社0000
      0000000000號帳戶的存摺明細查詢、台灣新光商業銀行函
      送之鄭琬文之交易往來明細、甲○○台北市第九信用合作
      社重慶分社00000000000000號帳戶存摺明細查詢、遠東國
      際商業銀行函送之甲○○存摺往來明細分戶帳、慶豐商業
      銀行中壢分行函送之張碖客戶歷史交易明細表、遠東國際
      商業銀行函送之張碖往來明細，並無顯不可信之狀況，因
      此得為證據。
（三）被告以外之人於審判外之言詞或書面陳述，除法律有規定
      者外，不得作為證據；又被告以外之人於審判外之陳述，
      雖不符前4條之規定，而經當事人於審判程序同意作為證
      據，法院審酌該言詞陳述或書面陳述作成時之情況，認為
      適當者，亦得為證據，為同法第159條第1項、同法第159
      條之5第1項所規定。本案中林振士警詢筆錄、收款人為林
      振士之入戶電匯匯款申請書代收入傳票影本1張、華南商
      業銀行函送之林振士印鑑卡影本，鄭琬文警詢筆錄、鄭琬
      文台北市第九信用合作社重慶分社00000000000000號帳戶
      的印鑑卡影本、台灣新光商業銀行函送之鄭琬文之客戶基
      本資料、收款人為鄭琬文之入戶電匯匯款申請書代收入傳
      票影本共18張，甲○○台北市第九信用合作社重慶分社00
      000000000000號帳戶印鑑卡影本、遠東國際商業銀行函送
      之甲○○個人基本資料、收款人為甲○○之入戶電匯匯款
      申請書代收入傳票影本共17張，、遠東國際商業銀行函送
      之張碖開戶資料，原則上不得作為證據，惟檢察官及被告
      於本院審判程序中，均已表示同意作為證據，法官審酌該
      言詞及書面陳述作成時之情況，認為適當，依上開規定，
      得作為證據。
二、實體方面：
    被告乙○○、甲○○2人均已坦白承認犯行，所供相符，並
    有證人林振士警詢筆錄、收款人為林振士之入戶電匯匯款申
    請書代收入傳票影本1張、華南商業銀行函送之林振士印鑑
    卡影本及存款往來明細表，鄭琬文警詢筆錄、檢察官訊問筆
    錄、鄭琬文台北市第九信用合作社重慶分社00000000000000
    號帳戶的印鑑卡影本及存摺明細查詢、台灣新光商業銀行函
    送之鄭琬文之客戶基本資料及交易往來明細、收款人為鄭琬
    文之入戶電匯匯款申請書代收入傳票影本共18張，甲○○台
    北市第九信用合作社重慶分社00000000000000號帳戶印鑑卡
    影本及存摺明細查詢、遠東國際商業銀行函送之甲○○個人
    基本資料及存摺往來明細分戶帳、收款人為甲○○之入戶電
    匯匯款申請書代收入傳票影本共17張，張碖之檢察官訊問筆
    錄、慶豐商業銀行中壢分行函送之張碖客戶歷史交易明細表
    、遠東國際商業銀行函送之張碖開戶資料及往來明細附卷可
    以佐證，本件被告2人犯行，事證已明，可以認定。
三、論罪科刑：
（一）被告2人的行為，均違反銀行法第29條第1項之非銀行不得
      辦理國內外匯兌業務之規定，而違法辦理國內外匯兌業務
      ，應依銀行法第125條第1項處罰。又按學理上所稱之「集
      合犯」，與修正前刑法第56條所定「連續犯」之區別，在
      於集合犯係一種構成要件類型，亦即立法者針對特定刑罰
      規範之構成要件，已預設其本身係「持續實行之複次行為
      」，具備「反覆、延續」之行為特徵，將之總括或擬制成
      一個構成要件之「集合犯」行為；此種犯罪，以「反覆實
      行」為典型、常態之行為方式，具侵害法益之同一性，因
      刑法評價上為構成要件之行為單數，因而僅包括的成立一
      罪。此與連續犯係指行為人在主觀上基於一個概括之犯意
      ，而反覆實行客觀上可以獨立成罪之同一罪名之行為者，
      有所不同。又銀行法所謂「業務」，係指以反覆同種類之
      行為為目的之集合犯行，具有反覆、延續之內涵，縱然被
      告2人有多次之經營匯兌行為，於刑法評價上僅成立集合
      犯1罪，檢察官主張被告2人於刑法總則修正施行前的行為
      成立連續犯，有所誤會。此外，就被告乙○○與上述5、6
      0歲香港人間之犯行，及其使用張碖2個帳戶，與95年底至
      96年3月間辦理國內外匯兌業務等之情節，雖未經檢察官
      起訴，惟與原起訴部分為實質上一罪，本院得以併行審理
      ，附此說明。
（二）被告乙○○與該5、60歲香港人之間，被告甲○○與乙○
      ○、「小鬍子」間，就上述犯行，有犯意聯絡、行為分擔
      ，都是共同正犯。檢察官雖然認為被告甲○○只是幫助犯
      ，然而，其行為內容均是犯罪構成要件的事實，已是共同
      正犯，而非幫助犯，併予敘明。
（三）按犯罪之情狀顯可憫恕，認科以最低度刑仍嫌過重者，得
      酌量減輕其刑，刑法第59條定有明文。次按，銀行法第12
      5條第1項之法定最低度刑為有期徒刑三年以上，無非用以
      保護國家經濟安全，及避免一般大眾之利益遭受重大損失
      。查被告2人違法辦理與大陸地區之匯兌業務，固違反政
      府對金融之管制，而應論處罪刑，惟此因兩岸有商業投資
      往來，但仍無正常金融服務業務所致，隨著兩岸人民往來
      日益頻繁，匯兌之需求即日益提昇，各種地下匯兌管道乃
      應運而生，其來有致，與一般之違法匯兌業務，有所不同
      ，被告基此違法辦理匯兌業務，惡性本非重大。又其辦理
      匯兌業務收取手續費用，並未使用詐騙手段欺騙任何人，
      既未造成匯兌人損失，亦未釀成金融風暴，更無使一般大
      眾遭受重大損害情事，對國家經濟、金融業務及社會安全
      影響尚屬有限。況被告2人自始即坦承犯行，是其犯行雖
      屬不該，但仍有悔悟空間，如處以法定最低度刑即有期徒
      刑三年以上，勢必入監執行，而無其他替待處罰方式，就
      其輕度之惡性及並未造成匯兌人重大損害或國家之經濟損
      失而言，執行刑罰以促其悔悟，顯屬過重，是其犯罪情狀
      顯可憫恕，爰依刑法第59條規定酌量減輕其刑，使輕重得
      宜，罰當其罪，俾符罪刑相當原則。
（四）又被告犯罪時間雖是在96年4月24日之前，惟依中華民國
      九十六年罪犯減刑條例第3條第1項第10款規定，被告所犯
      為違反銀行法第125條第1項之罪，且經宣告之刑超過有期
      徒刑1年6月，不予減刑，附此說明。
四、檢察官雖然還主張被告乙○○自83年間起至92年8月21日違
    反非銀行不得辦理國內外匯兌業務之規定，然而，此部分犯
    罪嫌疑，僅有被告乙○○的自白，欠缺佐證，難以認定，依
    刑事訴訟法第301條第1項規定，本應為無罪諭知，然而，檢
    察官認為這部分與上述論罪科刑部分為實質上一罪關係，因
    此不另為無罪宣告。
五、原審以被告2人事證已明，因而予以論罪科刑，固非無見。
    惟查，原判決疏未審酌被告2人犯罪情之狀顯可憫恕，科以
    最低度刑仍嫌過重，而未依法酌量減輕其刑，併宣告緩刑，
    尚有未洽，被告2人據此提起上訴，為有理由，自應由本院
    撤銷改判。爰審酌被告2人沒有犯罪前科，有被告前案紀錄
    表2件附卷可稽，被告2人犯罪之動機、目的，犯罪之手段，
    被告等並未使用欺騙手段造成委託匯兌人之損失，被告甲○
    ○係次要的角色，被告乙○○犯罪時間較長，情節較重，及
    其等犯後態度良好，和盤托出、坦承犯行等一切情狀，分別
    量處被告乙○○有期徒刑二年、被告甲○○有期徒刑一年八
    月，以資警惕。又緩刑宣告，得斟酌情形，命犯罪行為人向
    公庫支付一定之金額，刑法第74條第2項第4款定有明文。本
    院審酌被告2人未曾受有期徒刑以上刑之宣告，如被告乙○
    ○、甲○○2人於本判決確定後一年內，分別向公庫支付一
    百萬元、六十萬元，對國家社會有所回饋，應可認其經此偵
    、審程序，及科刑之教訓後，已知有所警惕，信無再犯之虞
    ，只須為刑罰之宣告，即足策其自新，而認以暫不執行為適
    當，爰均併宣告緩刑四年，緩刑期間付保護管束。又被告於
    偵查中並未自白犯罪，併繳交全部所得財物，卷內亦無證據
    證明被告2人本件犯罪所得利益超過銀行法第125條第1項罰
    金最高額（1億元），是本件尚無銀行法第125條之4第2項、
    第3項適用之問題，併此敘明。
據上論結，應依刑事訴訟法第369條第一項前段、第364條、第
299條第一項前段、刑法第11條前段、第28條、第74條第1項第1
款、第2項第4款、第93條，銀行法第29條第1項、第125條第1項
，判決如主文。
本案經檢察官謝錫和到庭執行職務。
中    華    民    國    98    年    4     月     7     日
                  刑事第三庭    審判長法  官  陳義仲
                                      法  官  蘇清水
                                      法  官  宋明中
以上正本證明與原本無異。
如不服本判決應於收受送達後10日內向本院提出上訴書狀，其未
敘述上訴理由者，並得於提起上訴後10日內向本院補提理由書（
均須按他造當事人之人數附繕本）「切勿逕送上級法院」。
                                      書記官  黃子起
中    華    民    國    98    年    4     月     7     日
附錄本件論罪科刑法條全文：
銀行法第29條
除法律另有規定者外，非銀行不得經營收受存款、受託經理信託
資金、公眾財產或辦理國內外匯兌業務。
違反前項規定者，由主管機關或目的事業主管機關會同司法警察
機關取締，並移送法辦；如屬法人組織，其負責人對有關債務，
應負連帶清償責任。
執行前項任務時，得依法搜索扣押被取締者之會計帳簿及文件，
並得拆除其標誌等設施或為其他必要之處置。
第125條
違反第29條第1項規定者，處3年以上10年以下有期徒刑，得併科
新台幣1千萬元以上2億元以下罰金。其犯罪所得達新台幣1億元
以上者，處7年以上有期徒刑，得併科新台幣2千5百萬元以上5億
元以下罰金。
經營銀行間資金移轉帳務清算之金融資訊服務事業，未經主管機
關許可，而擅自營業者，依前項規定處罰。
法人犯前二項之罪者，處罰其行為負責人。


司法院資訊處製作；財團法人民間司法改革基金會備份。
